【裁判字號】    90,易緝,64
【裁判日期】    901102
【裁判案由】    詐欺
【裁判全文】
臺灣臺中地方法院刑事判決                            九十年度易緝字第六四號
    公  訴  人  臺灣臺中地方法院檢察署檢察官
    被      告  乙○○
右列被告因詐欺案件，經檢察官提起公訴（八十四年度偵字第一七四二五號），本院
判決如左：
    主  文
乙○○無罪。
    理  由
一、公訴意旨略以：被告乙○○為設於臺中縣烏日鄉○○街九九號合鑫通信視聽工程
    有限公司（以下簡稱合鑫公司）之負責人，竟意圖為自己不法所有，於民國八十
    四年十月十二日以急需安裝客戶ＫＴＶ之設備為由，向告訴人丙○○購入增你智
    投影機二十一臺及投影電視一臺，總價金為一百三十九萬五千元，告訴人不疑有
    他，乃於同日晚間在臺中市南屯區○○○路九三四號交付增你智投影機二十一臺
    ；另於同年月十四日再將投影電視一臺送至合鑫公司，雙方並約定於同年月十六
    日付清貨款，詎告訴人於同年月十六日前往合鑫公司收款時，發現大門深鎖，合
    鑫公司貨物已搬運一空，告訴人始知受騙，因認被告涉犯刑法第三百三十九條第
    一項之詐欺取財罪嫌。
二、按犯罪事實，應依證據認定之，無證據不得推定其犯罪事實；不能證明被告犯罪
    者，應諭知無罪之判決，刑事訴訟法第一百五十四條、第三百零一條第一項分別
    定有明文。又告訴人之告訴，係以使被告受刑事訴追為目的，是其陳述是否與事
    實相符，仍應調查其他證據以資審認；認定不利於被告之事實，須依積極證據，
    苟積極證據不足為不利於被告事實之認定時，即應為有利於被告事實之認定，更
    不必有何有利之證據；認定犯罪事實所憑之證據，雖不以直接證據為限，間接證
    據亦包括在內；然而無論直接或間接證據，其為訴訟上之證明，須於通常一般之
    人均不致有所懷疑，而得確信其為真實之程度者，始得據為有罪之認定，倘其證
    明尚未達到此一程度，而有合理性之懷疑存在時，即無從遽為有罪之確信，最高
    法院分別著有五十二年臺上字第一三○○號、三十年上字第八一六號判例及七十
    六年台上字第四九八六號判例可資參照。就刑法第三百三十九條第一項所規定之
    詐欺取財罪之要件而論，行為人自何時起意圖財產上不法利益，既為判斷犯罪是
    否成立及何時成立之前提，自需根據積極證據加以認定，而從事民事法律行為之
    當事人是否因從事交易獲得預期之利益，在一般社會生活經驗上可能之原因非一
    ，即使出於債務人在法律關係成立之後惡意遲延給付甚或不為給付，倘無足以證
    明行為人原已具有圖不法利益之積極證據，尚且無從繩以詐欺取財之罪名，何況
    債權人方面猶有依照市場自由經濟活動本質所應自行承擔之風險。由於刑事被告
    依法並無自證無罪之義務，依據刑事訴訟法第一百五十四條規定，除非訴訟上確
    有超越合理懷疑之證據足以證明被告意圖不法利益，縱使僅憑債權人事後在自由
    市場造成虧損之客觀事態，推定被告原有詐欺取財之犯意，即非法所許。
三、公訴人指稱被告涉犯詐欺取財罪嫌，無非係以告訴人之指訴及出貨簽收單為其主
    要論據。訊據被告乙○○固直承有於前揭時地向告訴人訂購增你智投影機二十一
    臺及投影電視一臺，嗣後未依約付款等情，惟堅決否認有何詐欺取財罪行，辯稱
    ：當時是因在屏東有承接一ＫＴＶ擴建工程，所以才向告訴人訂貨，告訴人交貨
    之後，伊即將貨物交付朋友甲○○，要甲○○前去屏東為其完成工程，原打算以
    工程款支付買賣價金，嗣因伊欠地下錢莊之借款屆期無法支付，所以四處躲債，
    而甲○○未依約前去完成工程，並告知伊要將貨物賣掉，伊即要求甲○○要與告
    訴人處理貨款之問題等語。經查：
  （一）被告向告訴人購買增你智投影機二十一臺及投影電視一臺等情，業據告訴人
        指訴明確，核與被告供述相符，並有出貨簽收單在卷為證，是被告確有向告
        訴人訂貨，並收取貨物之事實，已堪認定。被告嗣後並未依約交付貨款，亦
        為被告所供承不諱，惟此僅足以證明被告於買賣契約成立後未依約給付價金
        之客觀事實，尚不足以推斷被告於訂約當時即具有不法所有意圖。
  （二）買賣行為在通常社會生活上必有一定程度之風險，其風險評估既屬債權人在
        私法自治原則下之權利行使表現，一般債務人除法令或契約上另有規範者外
        ，並無主動積極開示債信資料之作為義務，若不能證明其確因買受人另曾施
        用其他不法手段，亦不得僅因出賣人事後未獲完全清償而推斷其訂定契約時
        陷於錯誤。告訴人雖陳稱：伊曾到屏東查證並無被告所說要擴大營業之ＫＴ
        Ｖ云云，惟查證人甲○○於本院調查時證稱：當時被告有承作屏東一ＫＴＶ
        工程，伊是第二承包商，接線路部分由被告負責，貨物則由被告交給伊完成
        工作等語，足證被告辯稱當時是因承作屏東之工程方始向告訴人購買該批貨
        物等語，應非虛妄，告訴人上開指訴，尚乏證據足資證明。被告既確因承作
        之工程所需，始向告訴人購買貨物，並將此情告知告訴人，則被告於與告訴
        人訂定買賣契約時，應無詐術行使之可言。再者，此次交易係被告與告訴人
        間首次交易乙節，分經被告及告訴人陳明在卷，而告訴人於被告向其訂貨之
        際，尚向與其有多次交易之證人甲○○探詢被告之信用狀況等情，業據證人
        甲○○證述在卷，並為告訴人所是認，則告訴人經對其所承擔之風險為評估
        之後，方決定與被告成立買賣契約，亦無陷於錯誤之可言。
  （三）另證人甲○○復結證稱：被告將貨物交付伊後，即因欠他人債務而跑路，因
        屏東的契約又非伊所訂定，被告若未出面，亦無法請求貨款，所以即未前往
        屏東承作該工程，被告向告訴人購買之貨物均已交付伊，後來怕貨物有折舊
        問題，乃經被告同意後將貨物賣掉，被告有囑其要與告訴人處理貨款之事，
        但伊堅持要被告出面後才處理貨款之事等語，與被告供述已將貨物交給證人
        甲○○前去完成屏東之工程，但證人甲○○未去承作，後證人甲○○要將貨
        物出賣時有經伊同意，伊即要求證人甲○○要與告訴人處理貨款之問題等語
        互核相符。嗣被告及證人甲○○於本院審理本案期間，復與告訴人達成和解
        ，並由證人甲○○給付告訴人現金七十九萬五千元及其所簽發票面金額共計
        六十萬元之支票二紙，有卷附協議書及二張支票影本各一份可資為憑。由此
        以觀，告訴人雖將貨物交付予被告，惟被告旋即將貨物轉交證人甲○○，嗣
        後甲○○將貨物出賣後，亦未將賣得價金交付被告，再佐以證人甲○○亦參
        與被告與告訴人之和解，並代為履行和解條件等情，足證被告就向告訴人購
        買該批貨物之交易過程，並無現實獲得任何財產上利益可言。茍被告確實圖
        謀以買賣之方式獲取不法利益，則在告訴人依約交付貨物之後，該批貨物即
        已置於其實力支配之下，其大可將其脫售以立即現實獲取利益，又何需交付
        證人甲○○後再行輾轉出售？是被告應無不法所有意圖，應堪認定。
四、綜上所述，被告於訂定買賣契約當時並未對告訴人施用詐術，被告所購得之貨物
    又因擬由證人甲○○完成工程而交付，縱嗣後證人甲○○未前去完成工程，亦未
    將貨物變賣所得為被告償還貨款，被告因而遲未履行依買賣契約所應負之給付價
    金義務，惟此核屬民事債務不履行之問題，是本件爭執應屬債務不履行之民事糾
    紛範圍，尚難認被告有何詐欺取財行為。此外，復查無證據足以證明被告有何詐
    欺之犯行，既不能證明被告犯罪，依法應為無罪之諭知。
五、至於公訴人移送併辦部分（即八十五年度偵字第一六八四九號及八十六年度偵字
    第一九一○三號），既本件被告業已據本院判處無罪，自無連續犯之問題，應退
    回由檢察官另行處理。
據上論斷，應依刑事訴訟法第三百零一條第一項，判決如主文。
中      華      民      國    九  十    年      十一      月      二    日
                              臺灣臺中地方法院刑事第七庭
                               審判長法  官  夏  一  
                                     法  官  林  郁  婷
                                     法  官  郭  妙  俐
右正本證明與原本無異。
如不服本判決，應於判決送達後十日內，向本院提出上訴狀。
                                     書記官
中      華      民      國    九  十    年      十一      月      二    日


司法院資訊處製作；財團法人民間司法改革基金會備份。
